ACORDAO-COMPLETO-2379053

ACÓRDÃO 11404/2019 ATA 39/2019 - SEGUNDA CÂMARA

VISTOS, relatados e discutidos estes autos de tomada de contas especial (TCE) instaurada pelo Fundo Nacional de Desenvolvimento da Educação (FNDE) em desfavor de Augusto César Aguiar Dinízio (gestões: 2005-2008, 2009-2012 e 2017 em diante) e Walter Barbosa Sobrinho (gestão: 2013-2016) , como então prefeitos de Malhada dos Bois - SE, diante da omissão no dever de prestar contas dos recursos federais inerentes ao Convênio nº 830011/2007 destinado a conceder o apoio financeiro para o desenvolvimento de ações vocacionadas a proporcionar a melhoria da infraestrutura da rede física escolar em prol da sociedade, com a construção de escolas, sob o montante de R$ 880.333,12 pelo aporte de R$ 871.529,78 em recursos federais e de R$ 8.803,34 em recursos da contrapartida municipal;
ACORDAM os Ministros do Tribunal de Contas da União, reunidos em Sessão da 2ª Câmara, ante as razões expostas pelo Relator, em:
	9.1. considerar revéis os Srs. Augusto César Aguiar Dinízio e Walter Barbosa Sobrinho, nos termos do art. 12, § 3º, da Lei nº  8.443, de 1992;
	9.2. julgar irregulares as contas de Augusto César Aguiar Dinízio, nos termos dos arts. 1º, I, 16, III, "a" e "c", 19, caput e 23, III, da Lei nº 8.443, de 1992, para condená-lo ao pagamento do débito apurado nestes autos, atualizado monetariamente e acrescido dos juros de mora calculados desde as datas especificadas até a efetiva quitação, fixando-lhe o prazo de 15 (quinze) dias, contados da ciência desta deliberação, para comprovar, perante o Tribunal, nos termos do art. 214, III, "a", do RITCU, o recolhimento da referida dívida em favor do Fundo Nacional de Desenvolvimento da Educação sob as seguintes condições:
	Valor Original (R$) :
	Data da Ocorrência:

	770.000,00
	29/6/2008

	14.850,00
	15/3/2011

	15.379,19
	15/3/2011

	71.300,59
	15/3/2011

9.3. aplicar em desfavor de Augusto César Aguiar Dinízio a multa prevista no art. 57 da Lei nº 8.443, de 1992, sob o valor de R$ 300.000,00 (trezentos mil reais) , fixando-lhe o prazo de 15 (quinze) dias, contados da notificação, para que comprove, perante o Tribunal (art. 214, III, "a", do RITCU) , o recolhimento da referida dívida ao Tesouro Nacional, atualizada monetariamente na forma da legislação em vigor;
9.4. julgar irregulares as contas de Walter Barbosa Sobrinho, nos termos dos arts. 1º, I, 16, III, "a" e "b", 19, caput e 23, III, da Lei nº 8.443, de 1992, para lhe aplicar a multa prevista no art. 58, I e II, da Lei nº 8.443, de 1992, sob o valor de R$ 30.000,00 (trinta mil reais) , fixando-lhe o prazo de 15 (quinze) dias, contados da notificação, para que comprove, perante o Tribunal (art. 214, III, "a", do RITCU) , o recolhimento da referida dívida ao Tesouro Nacional, atualizada monetariamente na forma da legislação em vigor;
	9.5. autorizar, caso requerido, nos termos do art. 26 da Lei nº 8.443, de 1992, e do art. 217 do RITCU, o parcelamento das dívidas fixadas por este Acórdão em até 36 (trinta e seis) parcelas mensais e sucessivas, com a atualização monetária e os correspondentes acréscimos legais, esclarecendo aos responsáveis que a falta de pagamento de qualquer parcela importará no vencimento antecipado do saldo devedor, sem prejuízo das demais medidas legais; 
9.6. autorizar, desde logo, a cobrança judicial das dívidas fixadas por este Acórdão, nos termos do art. 28, inciso II, da Lei nº 8.443, de 1992, caso não atendida a notificação; e
	9.7. determinar que a unidade técnica envie a cópia deste Acórdão, acompanhado do Relatório e da Proposta de Deliberação, à Procuradoria da República no Estado de Sergipe, nos termos do art. 16, § 3º, da Lei nº 8.443, de 1992, e do art. 209, § 7º, do RITCU, para o ajuizamento das ações civis e penais cabíveis.

Tomada de contas especial (TCE) instaurada pelo Fundo Nacional de Desenvolvimento da Educação (FNDE) em desfavor de Augusto César Aguiar Dinízio (gestões: 2005-2008, 2009-2012 e 2017/2020) e Walter Barbosa Sobrinho (gestão: 2013-2016), como ex-prefeitos de Malhada dos Bois  SE, diante da omissão no dever de prestar contas dos recursos federais inerentes ao Convênio nº 830011/2007 destinado a conceder apoio financeiro para o desenvolvimento de ações que visem a proporcionar à sociedade a melhoria da infraestrutura da rede física escolar, com a construção de escolas sob o montante de R$ 880.333,12 pelo aporte de R$ 871.529,78 em recursos federais e de R$ 8.803,34 em recursos da contrapartida.

Segunda Câmara

Município de Malhada dos Bois - SE.

3. Responsáveis: Augusto César Aguiar Dinízio (CPF XXX.186.085-XX) e Walter Barbosa Sobrinho (CPF XXX.936.555-XX).

13.1. Ministros presentes: Ana Arraes (Presidente), Augusto Nardes e Raimundo Carreiro.
13.2. Ministro-Substituto convocado: Augusto Sherman Cavalcanti.
13.3. Ministros-Substitutos presentes: Marcos Bemquerer Costa e André Luís de Carvalho (Relator).

ACORDAO-COMPLETO-2430281

Acórdão 12931/2020 - Segunda Câmara

ACORDAO-COMPLETO-2448603

Acórdão 5918/2021 - Segunda Câmara

ANDRÉ DE CARVALHO

Trata-se de tomada de contas especial (TCE) instaurada pelo Fundo Nacional de Desenvolvimento da Educação (FNDE) em desfavor de Augusto César Aguiar Dinízio (gestões: 2005-2008, 2009-2012 e 2017 em diante) e Walter Barbosa Sobrinho (gestão: 2013-2016) , como então prefeitos de Malhada dos Bois - SE, diante da omissão no dever de prestar contas dos recursos federais inerentes ao Convênio nº 830011/2007 destinado a conceder o apoio financeiro para o desenvolvimento de ações vocacionadas a proporcionar a melhoria da infraestrutura da rede física escolar em prol da sociedade, com a construção de escolas, sob o montante de R$ 880.333,12 pelo aporte de R$ 871.529,78 em recursos federais e de R$ 8.803,34 em recursos da contrapartida municipal.
2.	Após a análise final do feito, o auditor federal da Secex-TCE lançou o seu parecer conclusivo à Peça 46 (fls. 1/8) , com a anuência dos dirigentes da unidade técnica (Peças 47 e 48) , nos seguintes termos:
" (...) Trata-se de tomada de contas especial instaurada pelo Fundo Nacional de Desenvolvimento da Educação, em desfavor de Augusto Cesar Aguiar Dinízio e Walter Barbosa Sobrinho, em razão da omissão no dever de prestar contas do Convênio 830011/2007, registro Siafi 602.549 (peça 8) , firmado entre o Fundo Nacional de Desenvolvimento da Educação e o município de Malhada dos Bois/SE, e que tinha por objeto conceder apoio financeiro para o desenvolvimento de ações que visam proporcionar, à sociedade, a melhoria da infraestrutura da rede física escolar, com a construção de escolas. 
HISTÓRICO
2. Em 30/1/2018, com fundamento na IN/TCU 71/2012, alterada pela IN/TCU 76/2016 e DN/TCU 155/2016, o dirigente do Fundo Nacional de Desenvolvimento da Educação autorizou a instauração da tomada de contas especial (peça 14) . O processo foi registrado no sistema e-TCE com o número 596/2018. 
3. O Convênio 830011/2007, registro Siafi 602.549, foi firmado no valor de R$ 880.333,12, sendo R$ 871.529,78 à conta do concedente e R$ 8.803,34 referentes à contrapartida do convenente. Teve vigência de 28/12/2007 a 26/12/2011, com prazo para apresentação da prestação de contas em 21/9/2015. Os repasses efetivos da União totalizaram R$ 871.529,78 (peça 3) . 
4. O fundamento para a instauração da Tomada de Contas Especial, conforme consignado na matriz de responsabilização elaborada pelo tomador de contas, foi a constatação da seguinte irregularidade: omissão no dever de prestar contas. 
5. Os responsáveis arrolados na fase interna foram devidamente comunicados e, diante da ausência de justificativas suficientes para elidir a irregularidade e da não devolução dos recursos, instaurou-se a tomada de contas especial. 
6. No relatório (peça 24) , o tomador de contas concluiu que o prejuízo importaria no valor original de R$ 871.529,78, imputando-se a responsabilidade a Augusto Cesar Aguiar Dinízio, Prefeito Municipal, no período de 1º/1/2005 a 31/12/2012 e de 1º/1/2017 até o momento, na condição de gestor dos recursos, e Walter Barbosa Sobrinho, Prefeito Municipal, no período de 1º/1/2013 a 31/12/2016, na condição de prefeito sucessor. 
7. Em 16/10/2018, a Controladoria-Geral da União emitiu o relatório de auditoria (peça 25) , em concordância com o relatório do tomador de contas. O certificado de auditoria e o parecer do dirigente do órgão de controle interno concluíram pela irregularidade das presentes contas (peças 26 e 27) . 
8. Em 24/10/2018, o ministro responsável pela área atestou haver tomado conhecimento das conclusões contidas no relatório e certificado de auditoria, bem como do parecer conclusivo do dirigente do órgão de controle interno, manifestando-se pela irregularidade das contas, e determinou o encaminhamento do processo ao Tribunal de Contas da União (peça 28) . 
9. Na instrução inicial (peça 30) , analisando-se os documentos nos autos, concluiu-se pela necessidade de realização de citação e audiência para as irregularidades abaixo: 
9.1. Irregularidade 1: não comprovação da boa e regular aplicação dos recursos federais repassados em face da omissão no dever de prestar contas. 
9.1.1. Descrição da irregularidade: não comprovação da boa e regular aplicação dos recursos federais repassados ao município de Malhada dos Bois/SE, em face da omissão no dever de prestar contas dos valores transferidos, no âmbito do Convênio 830011/2007, cujo prazo encerrou-se em 21/9/2015. 
9.1.2. Evidências da irregularidade: Informação 2862/2017 - Seapc/Coapc/Difin/FNDE (peça 14) e Relatório de TCE 15/2018 - DIREC/COTCE/CGAPC/DIFIN-FNDE/MEC (peça 24) . 
9.1.3. Normas infringidas: art. 37, caput, c/c o art. 70, parágrafo único, da Constituição da República Federativa do Brasil; art. 93, do Decreto-lei 200/1967; art. 66, do Decreto 93.872/1986; art. 28, da IN/STN 1/1997; e Cláusula Nona, do Termo do Convênio 830011/2007. 9.2. Débitos relacionados ao responsável Augusto Cesar Aguiar Dinízio:
	Data de ocorrência
	Valor histórico (R$) 

	29/6/2008
	770.000,00

	15/3/2011
	14.850,00

	15/3/2011
	15.379,19

	15/3/2011
	71.300,59

9.2.1. Cofre credor: Fundo Nacional de Desenvolvimento da Educação. 9.2.2. Responsável: Augusto Cesar Aguiar Dinízio. Conduta: não demonstrar a boa e regular aplicação dos recursos federais recebidos em razão do Convênio 830011/2007, em face da omissão na prestação de contas, cujo prazo encerrou-se em 21/9/2015. Nexo de causalidade: a conduta descrita impediu o estabelecimento do nexo causal entre as possíveis despesas efetuadas com os recursos recebidos, no âmbito do Convênio 830011/2007, em afronta ao art. 37, caput, c/c o art. 70, parágrafo único, da Constituição da República Federativa do Brasil; art. 93, do Decreto-lei 200/1967; art. 66, do Decreto 93.872/1986; art. 28, da IN/STN 1/1997; e Cláusula Nona, do Termo do Convênio 830011/2007 Culpabilidade: não há excludentes de ilicitude, de culpabilidade e de punibilidade; é razoável supor que o responsável tinha consciência da ilicitude de sua conduta; era exigível conduta diversa da praticada, qual seja, desincumbir-se do seu dever por meio da apresentação da prestação de contas no prazo e forma devidos. 
10. Encaminhamento: citação. 
10.1. Irregularidade 2: não cumprimento do prazo para apresentação de prestação de contas pelo sucessor. 
10.1.1. Descrição da irregularidade: não cumprimento do prazo originalmente estipulado para prestação de contas do Convênio 830011/2007, cujo prazo encerrou-se em 21/9/2015.
10.1.2. Evidências da irregularidade: Informação 2862/2017 - Seapc/Coapc/Difin/FNDE (peça 14) e Relatório de TCE 15/2018 - DIREC/COTCE/CGAPC/DIFIN-FNDE/MEC (peça 24) .
10.1.3. Normas infringidas: art. 37, caput, c/c o art. 70, parágrafo único, da Constituição da República Federativa do Brasil; art. 93, do Decreto-lei 200/1967; art. 66, do Decreto 93.872/1986; art. 28, da IN/STN 1/1997; e Cláusula Nona, do Termo do Convênio 830011/2007. 
10.1.4. Responsável: Walter Barbosa Sobrinho. Conduta: descumprir o prazo originalmente estipulado para prestação de contas dos recursos federais recebidos à conta do Convênio 830011/2007, o qual se encerrou em 21/9/2015. Nexo de causalidade: a conduta descrita impediu o estabelecimento do nexo causal entre as possíveis despesas efetuadas com os recursos recebidos, no âmbito do Convênio 830011/2007, em afronta ao art. 37, caput, c/c o art. 70, parágrafo único, da Constituição da República Federativa do Brasil; art. 93, do Decreto-lei 200/1967; art. 66, do Decreto 93.872/1986; art. 28, da IN/STN 1/1997; e Cláusula Nona, do Termo do Convênio 830011/2007 Culpabilidade: não há excludentes de ilicitude, de culpabilidade e de punibilidade; é razoável supor que o responsável tinha consciência da ilicitude de sua conduta; era exigível conduta diversa da praticada, qual seja, desincumbir-se do seu dever por meio da apresentação da prestação de contas no prazo e forma devidos. 
11. Encaminhamento: audiência. 
12. Em cumprimento ao pronunciamento da unidade (peça 32) , foram efetuadas citação e audiência dos responsáveis, nos moldes adiante: 
a) Sr. Augusto Cesar Aguiar Dinízio - promovida a citação do responsável, conforme abaixo:
Comunicação: Ofício 0282/2019-TCU/Secex-TCE (peça 36) 
Data da Expedição: 4/2/2019 
Data da Ciência: 15/2/2019 (peça 38) 
Nome Recebedor: Dayane G. Santos de Melo 
Observação: Ofício enviado para o endereço do responsável, conforme pesquisa de endereço no Sistema da Receita Federal (peças 34 e 43) . 
Fim do prazo para a defesa: 2/3/2019.
b) Sr. Walter Barbosa Sobrinho - promovida a audiência do responsável, conforme abaixo:
Comunicação: Ofício 0283/2019-TCU/Secex-TCE (peça 37) 
Data da Expedição: 4/2/2019 	
Data da Ciência: 14/2/2019 (peça 39) 
Nome Recebedor: Marilene Rocha Silva 
Observação: Ofício enviado para o endereço do responsável, conforme pesquisa de endereço no Sistema da Receita Federal (peças 35 e 44) 
Fim do prazo para a defesa: 1º/3/2019.
13. Transcorrido o prazo regimental, os responsáveis permaneceram silentes, devendo ser considerados revéis, nos termos do art. 12, §3º, da Lei 8.443/1992. 
ANÁLISE DOS PRESSUPOSTOS DE PROCEDIBILIDADE DA IN/TCU 71/2012 Prejuízo ao Contraditório e Ampla Defesa 
14. Verifica-se que não houve o transcurso de mais de dez anos desde o fato gerador sem que tenha havido a notificação dos responsáveis pela autoridade administrativa federal competente (art. 6º, inciso II, c/c art. 19, da IN/TCU 71/2012, modificada pela IN/TCU 76/2016) , uma vez que o fato gerador (não apresentação da prestação de contas) ocorreu em 22/9/2015, e os responsáveis foram notificados sobre as irregularidades pela autoridade administrativa competente conforme abaixo: 
14.1. Augusto Cesar Aguiar Dinízio, por meio do edital acostado à peça 12, p. 8, publicado em 12/7/2016; 
14.2. Walter Barbosa Sobrinho, por meio do ofício acostado à peça 12, p. 5-7, recebido em 17/5/2016, conforme AR (peça 13, p. 5) 
Valor de Constituição da TCE 
15. Verifica-se, ainda, que o valor atualizado do débito apurado (sem juros) , em 1º/1/2017, é de R$ 1.458.008,62, portanto superior ao limite mínimo de R$ 100.000,00, na forma estabelecida conforme os arts. 6º, inciso I, e 19, da IN/TCU 71/2012, modificada pela IN/TCU 76/2016. 
OUTROS DÉBITOS NOS SISTEMAS DO TCU COM OS MESMOS RESPONSÁVEIS 
16. Informa-se que foi encontrado débito imputável ao Sr. Augusto Cesar Aguiar Dinízio em outros processos em tramitação no Tribunal:
	Responsável
	Processos

	Augusto César Aguiar Dinízio
	Processo 028.377/2012-5 (CBEX, encerrado) 
Processo 016.713/2010-9 (REPR, encerrado) 
Processo 009.366/2010-5 (RA, encerrado) 

17. A tomada de contas especial está, assim, devidamente constituída e em condição de ser instruída. 
EXAME TÉCNICO 
Da validade das notificações: 
18. Preliminarmente, cumpre tecer breves considerações sobre a forma como são realizadas as comunicações processuais no TCU. A esse respeito, destacam-se o art. 179, do Regimento Interno do TCU (Resolução 155, de 4/12/2002) e o art. 4º, inciso III, § 1º, da Resolução TCU 170, de 30 de junho de 2004, verbis: 
'Art. 179. A citação, a audiência ou a notificação, bem como a comunicação de diligência, far-se-ão: 
I - mediante ciência da parte, efetivada por servidor designado, por meio eletrônico, fac-símile, telegrama ou qualquer outra forma, desde que fique confirmada inequivocamente a entrega da comunicação ao destinatário; 
II - mediante carta registrada, com aviso de recebimento que comprove a entrega no endereço do destinatário; 
III - por edital publicado no Diário Oficial da União, quando o seu destinatário não for localizado 
 (...) 
Art. 3º As comunicações serão dirigidas ao responsável, ou ao interessado, ou ao dirigente de órgão ou entidade, ou ao representante legal ou ao procurador constituído nos autos, com poderes expressos no mandato para esse fim, por meio de: 
I - correio eletrônico, fac-símile ou telegrama; 
II - servidor designado; 
III - carta registrada, com aviso de recebimento; 
IV - edital publicado no Diário Oficial da União, quando o seu destinatário não for localizado, nas hipóteses em que seja necessário o exercício de defesa. 
Art. 4º. Consideram-se entregues as comunicações: 
I - efetivadas conforme disposto nos incisos I e II do artigo anterior, mediante confirmação da ciência do destinatário; 
II - realizadas na forma prevista no inciso III do artigo anterior, com o retorno do aviso de recebimento, entregue comprovadamente no endereço do destinatário; 
III - na data de publicação do edital no Diário Oficial da União, quando realizadas na forma prevista no inciso IV do artigo anterior. 
§ 1º O endereço do destinatário deverá ser previamente confirmado mediante consulta aos sistemas disponíveis ao Tribunal ou a outros meios de informação, a qual deverá ser juntada ao respectivo processo. 
 (...) 
19. Bem se vê, portanto, que a validade da citação via postal não depende de que o aviso de recebimento seja assinado pelo próprio destinatário da comunicação, o que dispensa, no caso em tela, a entrega do AR em 'mãos próprias'. A exigência da norma é no sentido de o Tribunal verificar se a correspondência foi entregue no endereço correto, residindo aqui a necessidade de certeza inequívoca. 
20. Não é outra a orientação da jurisprudência do TCU, conforme se verifica dos julgados a seguir transcritos: 
São válidas as comunicações processuais entregues, mediante carta registrada, no endereço correto do responsável, não havendo necessidade de que o recebimento seja feito por ele próprio (Acórdão 3648/2013-TCU-Segunda Câmara, Relator Ministro José Jorge) ; 
É prescindível a entrega pessoal das comunicações pelo TCU, razão pela qual não há necessidade de que o aviso de recebimento seja assinado pelo próprio destinatário. Entregando-se a correspondência no endereço correto do destinatário, presume-se o recebimento da citação. (Acórdão 1019/2008-TCU-Plenário, Relator Ministro Benjamin Zymler) ; 
As comunicações do TCU, inclusive as citações, deverão ser realizadas mediante Aviso de Recebimento - AR, via Empresa Brasileira de Correios e Telégrafos, bastando para sua validade que se demonstre que a correspondência foi entregue no endereço correto. (Acórdão 1526/2007-TCU-Plenário, Relator Ministro Aroldo Cedraz) . 
21. A validade do critério de comunicação processual do TCU foi referendada pelo Supremo Tribunal Federal, nos termos do julgamento do MS-AgR 25.816/DF, por meio do qual se afirmou a desnecessidade da ciência pessoal do interessado, entendendo-se suficiente a comprovação da entrega do "AR" no endereço do destinatário: 
EMENTA: AGRAVO REGIMENTAL. MANDADO DE SEGURANÇA. DESNECESSIDADE DE INTIMAÇÃO PESSOAL DAS DECISÕES DO TRIBUNAL DE CONTAS DA UNIÃO. ART. 179 DO REGIMENTO INTERNO DO TCU. INTIMAÇÃO DO ATO IMPUGNADO POR CARTA REGISTRADA, INICIADO O PRAZO DO ART. 18 DA LEI nº 1.533/51 DA DATA CONSTANTE DO AVISO DE RECEBIMENTO. DECADÊNCIA RECONHECIDA. AGRAVO IMPROVIDO. 
O envio de carta registrada com aviso de recebimento está expressamente enumerado entre os meios de comunicação de que dispõe o Tribunal de Contas da União para proceder às suas intimações. O inciso II do art. 179 do Regimento Interno do TCU é claro ao exigir apenas a comprovação da entrega no endereço do destinatário, bastando o aviso de recebimento simples. 
22. No caso vertente, a citação e a audiência dos responsáveis se deram em endereços provenientes de pesquisas de endereços realizadas pelo TCU, especificamente na base de dados do Sistema CPF (vide parágrafos acima) . A entrega do ofício de citação e de audiência nesses endereços ficou comprovada. 
23. Ademais, o Sr. Augusto Cesar Aguiar Dinízio, mediante procurador devidamente credenciado (procuração à peça 40) , ingressou com pedido de prorrogação de prazo (peça 41) , que foi deferido mediante Despacho de peça 42, o que torna inequívoco que este responsável tomou conhecimento das irregularidades em apuração nos presentes autos. 
24. Nos processos do TCU, a revelia não leva à presunção de que seriam verdadeiras todas as imputações levantadas contra os responsáveis, diferentemente do que ocorre no processo civil, em que a revelia do réu opera a presunção da verdade dos fatos narrados pelo autor. Dessa forma, a avaliação da responsabilidade do agente não pode prescindir da prova existente no processo ou para ele carreada. 
25. Ao não apresentar sua defesa, os responsáveis deixaram de produzir prova da regular aplicação dos recursos sob sua responsabilidade, em afronta às normas que impõem aos gestores públicos a obrigação legal de, sempre que demandados pelos órgãos de controle, apresentar os documentos que demonstrem a correta utilização das verbas públicas, a exemplo do contido no art. 93, do Decreto-Lei 200/1967: 'Quem quer que utilize dinheiros públicos terá de justificar seu bom e regular emprego na conformidade das leis, regulamentos e normas emanadas das autoridades administrativas competentes.' 
26. Mesmo as alegações de defesa e as razões de justificativa não sendo apresentadas, considerando o princípio da verdade real que rege esta Corte, procurou-se buscar, em manifestações dos responsáveis na fase interna desta Tomada de Contas Especial, se havia algum argumento que pudesse ser aproveitado a seu favor. 
27. No entanto, os responsáveis não se manifestaram na fase interna, não havendo, assim, nenhum argumento que possa vir a ser analisado e posteriormente servir para afastar as irregularidades apontadas. 
28. Em consulta aos sistemas corporativos do instaurador (por exemplo: SICONV, SIGPC, etc) , verifica-se que os responsáveis também não apresentaram contas junto ao instaurador e continuam inadimplentes (peça 45) . 
PRESCRIÇÃO DA PRETENSÃO PUNITIVA 
29. Vale ressaltar que a pretensão punitiva, conforme Acórdão 1441/2016-TCU-Plenário, Relator Ministro Benjamin Zymler, que uniformizou a jurisprudência acerca dessa questão, subordina-se ao prazo geral de prescrição indicado no art. 205, do Código Civil, que é de dez anos, contado da data de ocorrência da irregularidade sancionada, nos termos do art. 189, do Código Civil, sendo este prazo interrompido pelo ato que ordenar a citação, a audiência ou a oitiva do responsável.
30. No caso em exame, não ocorreu a prescrição, uma vez que a irregularidade sancionada ocorreu em 22/9/2015, e o ato de ordenação da citação ocorreu em 4/12/2018. 
31. Em se tratando de processo em que as partes interessadas não se manifestaram acerca das irregularidades imputadas, não há elementos para que se possa efetivamente aferir e reconhecer a ocorrência de boa-fé na conduta dos responsáveis, podendo este Tribunal, desde logo, proferir o julgamento de mérito pela irregularidade das contas, conforme os termos dos §§ 2º e 6º do art. 202 do Regimento Interno do TCU (Acórdão 2064/2011-TCU-Primeira Câmara, relator Ministro Ubiratan Aguiar; Acórdão 6182/2011-TCU-Primeira Câmara, relator Ministro Weber de Oliveira ; Acórdão 4072/2010-TCU-Primeira Câmara, relator Ministro Valmir Campelo; Acórdão 1189/2009-TCU-Primeira Câmara, relator Ministro Marcos Bemquerer; e Acórdão 731/2008-TCU-Plenário, relator Ministro Aroldo Cedraz) .
32. Dessa forma, os responsáveis devem ser considerados revéis, nos termos do art. 12, §3º, da Lei 8.443/1992, devendo as contas serem julgadas irregulares, condenando o Sr. Augusto Cesar Aguiar Dinízio ao débito apurado, e aplicando-lhes a multa prevista no art. 57 e 58, da Lei 8.443/1992.
CONCLUSÃO 
33. Em face da análise promovida na seção "Exame Técnico", verifica-se que os responsáveis não lograram comprovar a boa e regular aplicação dos recursos. E, instados a se manifestarem, optaram pelo silêncio, configurando a revelia, nos termos do § 3º, do art. 12, da Lei 8.443/1992. 
34. Vale ressaltar que a jurisprudência pacífica nesta Corte é no sentido da imprescritibilidade das ações de ressarcimento ao erário (Súmula TCU 282) . Dessa forma, identificado dano ao erário, deve-se instaurar e julgar o processo de tomada de contas especial para responsabilizar seus agentes causadores, respeitando o direito ao contraditório e à ampla defesa, independentemente de quando ocorreram os atos impugnados. 
35. Verifica-se também que não houve a prescrição da pretensão punitiva, conforme análise já realizada. 
36. Tendo em vista que não constam dos autos elementos que permitam reconhecer a boa-fé dos responsáveis, sugere-se que as suas contas sejam julgadas irregulares, nos termos do art. 202, § 6º, do RI/TCU, com a imputação do débito atualizado monetariamente e acrescido de juros de mora, nos termos do art. 202, §1º do RI/TCU, descontado o valor eventualmente recolhido, com a aplicação da multa prevista no art. 57 e 58, da Lei 8.443/1992. 
37. Por fim, como não houve elementos que pudessem modificar o entendimento acerca das irregularidades em apuração, mantém-se a matriz de responsabilização presente na peça 29.
PROPOSTA DE ENCAMINHAMENTO 
Diante do exposto, submetemos os autos à consideração superior, propondo ao Tribunal: 
a) considerar revel os responsáveis Augusto Cesar Aguiar Dinízio (CPF XXX.186.085-XX) e Walter Barbosa Sobrinho (CPF XXX.936.555-XX) , para todos os efeitos, dando-se prosseguimento ao processo, com fulcro no art. 12, § 3º, da Lei 8.443/1992; 
b) julgar irregulares, nos termos dos arts. 1º, inciso I, 16, inciso III, alíneas 'a' e 'c', da Lei 8.443/1992, c/c os arts. 19 e 23, inciso III, da mesma Lei, as contas dos responsáveis Augusto Cesar Aguiar Dinízio (CPF XXX.186.085-XX) e Walter Barbosa Sobrinho (CPF: XXX.936.555-XX) ; 
c) condenar Augusto Cesar Aguiar Dinízio (CPF XXX.186.085-XX) ao pagamento das importâncias a seguir especificadas, atualizadas monetariamente e acrescidas dos juros de mora, calculadas a partir das datas discriminadas até a data da efetiva quitação do débito, fixando-lhe o prazo de quinze dias, para que comprove, perante o Tribunal, o recolhimento das referidas quantias aos cofres do Fundo Nacional de Desenvolvimento da Educação, nos termos do art. 23, inciso III, alínea "a", da citada lei, c/c o art. 214, inciso III, alínea a, do Regimento Interno; 
Débitos relacionados ao responsável Augusto Cesar Aguiar Dinízio (CPF XXX.186.085-XX) :
	Data de ocorrência
	Valor histórico (R$) 

	29/6/2008
	770.000,00

	15/3/2011
	14.850,00

	15/3/2011
	15.379,19

	15/3/2011
	71.300,59

d) aplicar individualmente ao responsável Augusto Cesar Aguiar Dinízio (CPF XXX.186.085-XX) , a multa prevista no art. 57, da Lei 8.443/1992, c/c o art. 267, do RI/TCU, fixando-lhe o prazo de quinze dias, a contar da notificação, para que comprove, perante o Tribunal (art. 214, inciso III, alínea a, do Regimento Interno do TCU) , o recolhimento da dívida aos cofres do Tesouro Nacional, atualizada monetariamente desde a data do acórdão que vier a ser proferido por este Tribunal até a do efetivo recolhimento, se paga após o vencimento, na forma da legislação em vigor; 
e) aplicar individualmente ao responsável Walter Barbosa Sobrinho (CPF XXX.936.555-XX) , a multa prevista no art. 58, inciso I, da Lei 8.443/1992, c/c o art. 267, do RI/TCU, fixando-lhe o prazo de quinze dias, a contar da notificação, para que comprove, perante o Tribunal (art. 214, inciso III, alínea a, do Regimento Interno do TCU) , o recolhimento da dívida aos cofres do Tesouro Nacional, atualizada monetariamente desde a data do acórdão que vier a ser proferido por este Tribunal até a do efetivo recolhimento, se paga após o vencimento, na forma da legislação em vigor; 
f) autorizar, desde logo, a cobrança judicial das dívidas, caso não atendidas as notificações, na forma do disposto no art. 28, inciso II, da Lei 8.443/1992; 
g) autorizar também, desde logo, se requerido, com fundamento no art. 28, inciso I, da Lei 8.443/1992, c/c o art. 217, §§ 1º e 2º, do Regimento Interno, o parcelamento das dívidas em até 36 parcelas, incidindo, sobre cada parcela, corrigida monetariamente, os correspondentes acréscimos legais, fixando-lhes o prazo de quinze dias, a contar do recebimento da notificação, para comprovarem, perante o Tribunal, o recolhimento da primeira parcela, e de trinta dias, a contar da parcela anterior, para comprovarem os recolhimentos das demais parcelas, devendo incidir, sobre cada valor mensal, atualizado monetariamente, os juros de mora devidos, no caso do débito, na forma prevista na legislação em vigor, alertando os responsáveis de que a falta de comprovação do recolhimento de qualquer parcela importará o vencimento antecipado do saldo devedor, nos termos do § 2º do art. 217 do Regimento Interno deste Tribunal; 
h) enviar cópia do Acórdão a ser prolatado, bem como do Relatório e do Voto que o fundamentarem à Procuradoria da República no Estado de Sergipe, nos termos do § 3º do art. 16 da Lei 8.443/1992, c/c o § 7º do art. 209 do Regimento Interno/TCU, para adoção das medidas cabíveis; e
i) enviar cópia do Acórdão que vier a ser proferido ao Fundo Nacional de Desenvolvimento da Educação e aos responsáveis, para ciência, informando que a presente deliberação, acompanhada do Relatório e do Voto que a fundamenta, está disponível para a consulta no endereço www.tcu.gov.br/acordaos, além de esclarecer que, caso requerido, o TCU poderá fornecer sem custos as correspondentes cópias, de forma impressa."
3.	Enfim, por intermédio do Exmo. Sr. Procurador Marinus Eduardo De Vries Marsico, o MPTCU anuiu, em cota singela (Peça 49) , à aludida proposta da unidade técnica.
É o Relatório.

não há.

Procurador Marinus Eduardo De Vries Marsico.

TOMADA DE CONTAS ESPECIAL. CONVÊNIO. OMISSÃO NO DEVER DE PRESTAR CONTAS. ausência do necessário nexo causal entre os valores federais repassados e os dispêndios supostamente incorridos no ajuste. CITAÇÃO DOS RESPONSÁVEIS. REVELIA. CONTAS IRREGULARES, COM DÉBITO E MULTA. CONTAS IRREGULARES, COM MULTA.

TOMADA DE CONTAS ESPECIAL (TCE)

Secretaria de Controle Externo de Tomada de Contas Especial (Secex-TCE).

Trata-se de tomada de contas especial (TCE) instaurada pelo Fundo Nacional de Desenvolvimento da Educação (FNDE) em desfavor de Augusto César Aguiar Dinízio (gestões: 2005-2008, 2009-2012 e 2017 em diante) e Walter Barbosa Sobrinho (gestão: 2013-2016) , como então prefeitos de Malhada dos Bois - SE, diante da omissão no dever de prestar contas dos recursos federais inerentes ao Convênio nº 830011/2007 destinado a conceder o apoio financeiro para o desenvolvimento de ações vocacionadas a proporcionar a melhoria da infraestrutura da rede física escolar em prol da sociedade, com a construção de escolas, sob o montante de R$ 880.333,12 pelo aporte de R$ 871.529,78 em recursos federais e de R$ 8.803,34 em recursos da contrapartida municipal.
2.	Como visto, a vigência do aludido convênio teria inicialmente transcorrido durante o período de 28/12/2007 a 26/12/2011, com o prazo fatal para a prestação de contas final do ajuste fixado em 21/9/2015 (Peça 24, fl. 1) .
3.	O Relatório de TCE nº 15/2018 (Peça 24) teria apontado a responsabilidade de Augusto César Aguiar Dinízio, diante da assinatura e da execução do Convênio nº   830011/2007, e a responsabilidade de Walter Barbosa Sobrinho, diante da falta no envio da prestação de contas, já que o prazo fatal para a prestação de contas final do ajuste teria recaído em sua gestão (21/9/2015) , não tendo sido promovida, contudo, a apresentação da aludida prestação de contas, nem, tampouco, a adoção das medidas cabíveis para o resguardo do erário, e, por essa linha, foi imputado o débito solidário aos responsáveis sob o montante de R$ 871.529,78.
4.	No âmbito do TCU, a Secex-TCE promoveu a citação de Augusto César Aguiar Dinízio pela não comprovação da boa e regular aplicação dos recursos federais repassados diante da omissão no dever de prestar contas (Peça 36) , além da audiência de Walter Barbosa Sobrinho pelo não cumprimento do prazo originalmente estipulado para a prestação de contas do aludido convênio em 21/9/2015, mas, a despeito da regular citação e audiência, os dois responsáveis não apresentaram as suas defesas, passando à condição revéis perante o TCU, nos termos do art. 12, § 3º, da Lei nº  8.443, de 1992.
5.	De todo modo, após a análise final do feito (Peça 46) , a unidade técnica propôs a irregularidade das contas dos aludidos responsáveis para condenar o Sr. Augusto César Aguiar Dinízio ao pagamento do débito apurado nos autos, aplicando-lhe a multa prevista no art. 57 da Lei nº 8.443, de 1992, e para apenas aplicar a multa prevista no art. 58, I, da Lei nº  8.443, de 1992, em desfavor do Sr. Walter Barbosa Sobrinho, tendo o MPTCU anuído a essa proposta (Peça 49) .
6.	Incorporo os pareceres da unidade técnica e do MPTCU a estas razões de decidir.
7.	Bem se sabe que a jurisprudência do TCU é firme no sentido da pessoal responsabilidade do gestor pela comprovação da boa e regular aplicação dos recursos federais recebidos mediante convênio ou instrumentos congêneres, submetendo todo aquele que utiliza ou gerencia os recursos públicos ao dever de demonstrar o correto emprego dos valores federais, nos termos dos arts. 70, parágrafo único, e 37, caput, da Constituição de 1988 e do art. 93 do Decreto-Lei nº 200, de 25 de fevereiro de 1967 (v.g. Acórdão 1194/2009-TCU-Primeira Câmara, Acórdãos 27/2004, 6.235/2013 e 3.223/2017, da 2ª Câmara, e Acórdãos 11/1997 e 997/2015, do Plenário) .
8.	Por esse prisma, e diante, especialmente, da ausência do necessário nexo causal entre os valores federais repassados e os dispêndios supostamente incorridos no ajuste, a ausência de elementos suficientes para demonstrar a boa e regular aplicação dos recursos federais transferidos ensejou a presunção legal de dano ao erário e, assim, mostrou-se adequada a proposta da unidade técnica para condenar o Sr. Augusto César Aguiar Dinízio ao pagamento do aludido débito, aplicando-lhe a multa prevista no art. 57 da Lei nº 8.443, de 1992, e para aplicar a multa prevista no art. 58, I, da Lei nº  8.443, de 1992, em desfavor do Sr. Walter Barbosa Sobrinho, devendo esta multa ficar fundamentada, também, no inciso II do art. 58 dessa lei, pois o referido responsável teria incorrido em erro grosseiro, com grave infração à norma legal orçamentário-financeira, ao deixar de promover as prestações de contas parciais do ajuste.
9.	Não se vislumbraria, enfim, a prescrição da pretensão punitiva do TCU no presente caso concreto, pois não teria transcorrido o período superior a dez anos entre a ordem para a citação no âmbito do TCU, em 5/12/2018 (Peça 33) , e a data fatal fixada para a prestação de contas final do ajuste, em 21/9/2015 (Peça 24, fl. 1) , nos termos do Acórdão 1441/2016-TCU-Plenário.
10.	Eis que, por meio do referido Acórdão 1.441/2016 proferido pelo Plenário na Sessão Extraordinária de 8/6/2016, o TCU firmou o seu entendimento no sentido de que a prescrição da pretensão punitiva deve seguir a regra geral do prazo decenal, contado a partir do fato, em linha com o art. 205 do Código Civil brasileiro, interrompendo-se a contagem do aludido prazo com a ordem de citação, nos termos do art. 240, caput, da Lei nº 13.105 (Código Processual Civil) , de 2015. 
11. 	Sem prejuízo, no entanto, do respeito a esse entendimento do Tribunal, reitero a minha ressalva já registrada em vários outros julgados do TCU no sentido de que, na ausência de lei específica, o TCU não deveria aplicar qualquer prazo prescricional sobre a referida pretensão punitiva ou, então, na pior das hipóteses, o Tribunal deveria aplicar a regra prescricional fixada pela Lei nº 9.873, de 1999, não só porque ela trata diretamente de prescrição no âmbito do direito administrativo sancionador, mas também porque, entre outras medidas, a aludida lei manda aplicar o prazo prescricional penal, quando a infração administrativa também configure crime, além de determinar expressamente que, no caso de ilícito continuado ou permanente, a contagem do prazo se inicie no dia da cessação do aludido ilícito. 
12. 	A despeito de anotar, pois, essa minha posição pessoal, pugno pela aplicação das suscitadas multas legais em desfavor dos responsáveis, submetendo-me, então, ao entendimento fixado pelo aludido Acórdão 1441/2016-TCU-Plenário. 
13.	O TCU não deveria pugnar, de todo modo, pelo eventual retorno do feito para a citação de Walter Barbosa Sobrinho, em solidariedade com Augusto César Aguiar Dinízio, não apenas porque o presente processo já estaria em plenas condições de pronto julgamento, mas também porque a ausência de citação de Walter Barbosa Sobrinho não resultaria em prejuízo ao outro corresponsável, já que, em plena sintonia com a jurisprudência do TCU (v.g.: Acórdãos 1.159/2015, 2.263/2015 e 3.039/2015, do Plenário) , a solidariedade passiva teria sido legalmente erigida em benefício do ente estatal credor, e não da pessoa privada devedora, podendo eventualmente o coobrigado ajuizar a eventual ação regressiva em desfavor do aludido responsável.
14.	O TCU deve julgar irregulares, portanto, as contas dos aludidos responsáveis para condenar o Sr. Augusto César Aguiar Dinízio ao pagamento do suscitado débito, aplicando-lhe a multa prevista no art. 57 da Lei nº 8.443, de 1992, e para aplicar a multa prevista no art. 58, I e II, da Lei nº  8.443, de 1992, em desfavor do Sr. Walter Barbosa Sobrinho.
Ante o exposto, pugno pela prolação do Acórdão ora submetido a este Colegiado.
	
TCU, Sala das Sessões, em 29 de outubro de 2019.
Ministro-Substituto ANDRÉ LUÍS DE CARVALHO 
Relator